臺灣高等法院民事判決　　　　　　　　 99年度上易字第938號
上　訴　人　王劍鳴
訴訟代理人　王剛律師
被上訴人　　潘介馨
訴訟代理人　吳振東律師
上列當事人間請求塗銷抵押權登記事件，上訴人對於中華民國99
年8月4日臺灣宜蘭地方法院99年度訴字第170號第一審判決提起
上訴，本院於100年1月18日言詞辯論終結，判決如下：
    主      文
上訴駁回。
第二審訴訟費用由上訴人負擔。
    事實及理由
一、被上訴人主張：伊於民國（下同）77年11月3日以所有如原
    判決附表（下稱附表）所示之土地（下稱系爭土地），設定
    本金最高限額新台幣（下同）100萬元抵押權予上訴人（77
    年11月3日設定登記、存續期間自77年11月2日至78年2月1日
    、清償日期78年2月1日、債務人及設定義務人為伊，下稱系
    爭抵押權），作為債權之擔保。惟該債權因上訴人於清償日
    屆滿之78年2月1日起15年間未行使已罹於時效，且上訴人亦
    未於前開債權請求權時效消滅後之5年內實行系爭抵押權，
    爰依民法第767條規定，求為判決上訴人應將系爭抵押權登
    記予以塗銷（原審為上訴人敗訴之判決，上訴人聲明不服，
    提起上訴）。並於本院答辯聲明：如主文所示。
二、上訴人則以：被上訴人於77年11月3日向伊借款100萬元，乃
    設定系爭抵押權作為借款債權之擔保，並簽發本票乙紙，且
    約定若被上訴人未於3個月內清償前開借款，則同意將系爭
    土地所有權移轉登記予伊作為前開借款之清償方式；另伊於
    83年間具狀聲請拍賣系爭抵押物而中斷時效，是該借款債權
    請求權至98年始屆滿，則系爭抵押權於借款債權請求權消滅
    後，尚未逾5年之時效等語，資為抗辯。並於本院上訴聲明
    ：
    (一)原判決廢棄。(二)被上訴人在第一審之訴駁回。
三、查，被上訴人於77年11月3日以所有之系爭土地，設定系爭
    抵押權予上訴人；上訴人於78年間曾具狀聲請拍賣抵押物，
    嗣撤回執行之聲請，再於83年間具狀聲請拍賣系爭抵押物（
    即原法院83年度執字第522號強制執行事件，下稱拍賣抵押
    物執行事件），因未補正債權證明原本，經原法院裁定駁回
    上訴人強制執行之聲請等情，有卷附系爭土地謄本、原法院
    78年度拍字第37號民事裁定、原法院83年度執字第522號民
    事裁定可憑（見原審卷第5至23頁、第38至40頁、第45至46
    頁），且為兩造所不爭執（見本院卷第8至9頁、第27至28頁
    ），並經本院依職權調閱拍賣抵押物執行事件卷宗核閱屬實
    （見本院卷第26頁），堪信為真。
四、本院應審究者為(一)上訴人於抵押權擔保債權請求權時效消滅
    後之5年內有無實行抵押權？(二)被上訴人訴請塗銷系爭抵押
    權是否有據？茲分別論述如下：
(一)、上訴人於抵押權擔保債權請求權時效消滅後之5年內有無實
    行抵押權？
  1.按最高限額抵押契約定有存續期間者，其期間雖未屆滿，然
    若其擔保之債權所由生之契約已合法終止或因其他事由而消
    滅，且無既存之債權，而將來亦確定不再發生債權，其原擔
    保之存續期間內所可發生之債權，已確定不存在，依抵押權
    之從屬性，應許抵押人請求抵押權人塗銷抵押權設定登記（
    最高法院83年台上字第1055號判例意旨參照）。由此以觀，
    最高限額抵押契約定有存續期間者，若其存續期屆滿，且其
    擔保之債權請求權時效業已消滅，並確定不會再有債權發生
    ，依抵押權之從屬性，更應准許抵押人請求抵押權人塗銷抵
    押權設定登記。又，時效因請求而中斷，若於請求後6個月
    內不起訴，視為不中斷，為民法第130條所明定。此之所謂
    起訴，對於已取得執行名義之債務，係指依同法第129條第2
    項第5款規定與起訴有同一效力之開始強制執行或聲請強制
    執行而言，換言之，即對於已取得執行名義之債務，若於請
    求後6個月內不開始強制執行，或不聲請強制執行，其時效
    視為不中斷（最高法院67年度台上字第434號判例參照）。
  2.經查：
    (1)、被上訴人因向上訴人借款100萬元，因而設定系爭抵押
        權作為借款債權之擔保，且約定系爭抵押權之存續期間
        為77年11月2日至78年2月1日，債權清償日則為78年2月
        1日乙節，有卷附系爭土地謄本可稽（見原審卷第5至24
        頁），並為兩造所不爭執，足見兩造設定系爭抵押權所
        擔保之債權即為前開100萬元借款債權。準此，上訴人
        對於被上訴人系爭借款債權請求權自78年2月2日起算15
        年之時效，至93年2月1日止，其請求權時效即應歸於消
        滅（民法第125條參照）；再自消滅時效完成後之翌日
        即93年2月2日起算5年，至98年2月1日為止，期間因上
        訴人並未對被上訴人就系爭土地實行抵押權，堪認系爭
        抵押權存續期間業已屆至，且系爭抵押權所擔保之債權
        請求權已罹於時效，並確定兩造間不會再有任何抵押債
        權之發生甚明。
    (2)、上訴人雖抗辯：伊於83年間曾具狀聲請拍賣系爭抵押物
        而中斷時效，是該借款債權請求權至98年始屆滿，則系
        爭抵押權於借款債權請求權消滅後，尚未逾5年之時效
        云云，固據提出原法院83年度執字第522號民事裁定為
        證（見本院卷第11至12頁）。然查：
        、按時效因聲請強制執行而中斷者，若撤回其聲請，
            或其聲請被駁回時，視為不中斷，民法第136條第2
            項定有明文。
        、上訴人於83年6月24日持原法院78年度拍字第37號
            拍賣抵押物裁定為執行名義，聲請強制執行，因未
            補正債權證明文件即本票原本，無從認定上訴人仍
            持有該本票而為票據債權人，經原法院於83年12月
            15日裁定駁回其拍賣抵押物之聲請等情，有卷附原
            法院83年度執字第522號民事裁定足稽（見原審卷
            第45至46頁），並經本院依職權調閱前開卷宗核閱
            屬實（見本院卷第26頁）；是以，原法院既係於78
            年4月27日裁定准予就系爭抵押物為拍賣（見原審
            卷第38至39頁），則上訴人自應於收受裁定後6個
            月內為強制執行之聲請（雖該拍賣抵押物卷宗因已
            逾15年卷宗保存期限，業已銷毀，無從查核上訴人
            收受該裁定之正確期日，見原審卷第56至57頁），
            惟上訴人卻遲至83年6月24日始持前開拍賣抵押物
            裁定為執行名義，聲請強制執行，且因未補正債權
            原本而遭駁回聲請，則依民法第130條規定，其系
            爭借款債權請求權之時效仍視為不中斷（亦即系爭
            借款債權清償期日仍應自78年2月2日起繼續進行）
            。
        、基此，上訴人雖於83年6月24日持前開拍賣抵押物
            裁定為執行名義聲請強制執行，但該強制執行聲請
            既遭駁回，則系爭借款債權請求權之時效仍應視為
            不中斷（民法第130條、第136條第2項參照），故
            上訴人執此抗辯系爭借款債權請求權於83年間因其
            聲請強制執行而為時效中斷，至98年間始屆滿為由
            ，抗辯系爭抵押權於時效消滅後尚未罹於5年時效
            云云，並無可取。
    (3)、上訴人另抗辯：被上訴人於77年11月3日向伊借款100萬
        元，乃設定系爭抵押權作為借款債權之擔保，並簽發本
        票乙紙，且約定若被上訴人未於3個月內清償前開借款
        ，則同意將系爭土地所權移轉登記予伊作為前開借款之
        清償方式，足見系爭借款請求權應自不動產買賣契約書
        簽訂另行起算時效，故系爭抵押權於擔保債權請求權時
        效消滅後，應於5年內實行抵押權之時效尚未消滅云云
        ，固有卷附不動產買賣契約書為證（見原審卷第53至55
        頁）。惟查，兩造係於78年2月7日簽訂前開不動產買賣
        契約書（見原審卷第55頁反面），並為兩造所不爭執，
        則上訴人依該買賣契約書對被上訴人另行取得不動產所
        有權移轉請求權，則該請求權依前開簽訂日之翌日即78
        年2月8日起算15年，至93年2月7日亦已屆滿；自消滅時
        效完成後之翌日即93年2月8日起算5年，至98年2月8日
        為止，期間因上訴人並未對上訴人就系爭土地實行抵押
        權，足認上訴人於系爭抵押權擔保債權請求權時效消滅
        後，仍未於5年內實行系爭抵押權甚明。是上訴人以兩
        造另行於78年2月7日簽訂前開不動產買賣契約書為由，
        抗辯於前開債權請求權消滅後之5年內應實行系爭抵押
        權之時效，尚未消滅云云，仍無可採。
(二)、被上訴人訴請塗銷系爭抵押權是否有據？
  1.按所有人對於無權占有或侵奪其所有物者，得請求返還之。
    對於妨害其所有權者，得請求除去之。有妨害其所有權之虞
    者，得請求防止之。民法第767條第1項定有明文。又，所有
    人排除侵害請求權，為物權，有對世之效力；抵押權之設定
    登記及抵押權內容變更之登記，既屬抵押人與抵押權人雙方
    合意而經登記始得成立生效之行為。倘抵押權業已消滅，仍
    未為抵押權登記之塗銷時，則所有人自得基於所有人之排除
    侵害請求權訴請排除之（最高法院96年度台上字第859號判
    決意旨參照）。
  2.如前所陳，系爭抵押權所擔保債權之請求權，既已罹於15年
    之請求權時效，而上訴人於債權請求權之時效消滅後之5年
    內，並未就系爭土地實行抵押權，且系爭抵押權於存續期間
    屆滿後，亦確定不會再有債權之發生，基於抵押權之從屬性
    ，自無不許被上訴人（即抵押人）請求上訴人（即抵押權人
    ）塗銷系爭抵押權設定之理；是以，被上訴人主張依民法第
    767條規定，訴請塗銷系爭抵押權，核屬有據，應予准許。
五、從而，被上訴人依民法第767條規定，訴請上訴人應將系爭
    抵押權登記予以塗銷，為有理由，應予准許。是則原審為上
    訴人敗訴之判決，其理由雖與本院容有不同，但結論並無二
    致，本院仍應予以維持。上訴意旨仍執前詞指摘原判決不當
    ，求予廢棄改判，仍為無理由，應予駁回。
六、本件事證已臻明確，兩造其餘之攻擊或防禦方法，經本院審
    酌後均認與本件之結論無涉，茲不再一一論列，併予敘明。
七、據上論結，本件上訴為無理由，依民事訴訟法第449條第2項
    、第78條，判決如主文。
中    華    民    國   100    年    1     月    25    日
                    民事第十三庭
                        審判長法  官  蕭艿菁
                              法  官  林麗玲
                              法  官  楊絮雲
正本係照原本作成。
不得上訴。
中    華    民    國   100    年    1     月    25    日
                              書記官  王秀雲